臺灣高等法院臺中分院刑事判決　　　　100年度上易字第624號
上　訴　人　臺灣南投地方法院檢察署檢察官
被　　　告　紀端恭
被　　　告　紀凱馨
上列上訴人因被告等詐欺案件，不服臺灣南投地方法院99年度易
字第467號中華民國100年3月22日第一審判決（起訴案號：臺灣
南投地方法院檢察署99年度偵續字第10號、99年度偵字第3693號
），提起上訴，本院判決如下：
    主  文
上訴駁回。
    理  由
一、按依刑事訴訟法第350條、第361條、第362條、第367條規定
    ，不服地方法院之第一審判決而上訴者，須提出上訴書狀，
    並應敘述具體理由，為上訴必備之程式；其所提出之書狀未
    敘述上訴理由，或僅曾以言詞陳述上訴理由者，均應於上訴
    期間屆滿後20日內補提理由書於第一審法院。第一審法院經
    形式審查，認逾期未補提上訴理由者，應定期間先命補正；
    逾期未補正者，為上訴不合法律上之程式，應以裁定駁回。
    倘已提出上訴理由，但所提非屬具體理由者，則由第二審法
    院以上訴不合法律上之程式，判決駁回。而所謂具體理由，
    必係依據卷內既有訴訟資料或提出新事證，指摘或表明第一
    審判決有何採證認事、用法或量刑等足以影響判決本旨之不
    當或違法，而構成應予撤銷之具體事由，始克當之（例如：
    依憑證據法則具體指出所採證據何以不具證據能力，或依憑
    卷證資料，明確指出所為證據證明力之判斷如何違背經驗、
    論理法則）；倘僅泛言原判決認定事實錯誤、違背法令、量
    刑失之過重或輕縱，而未依上揭意旨指出具體事由，或形式
    上雖已指出具體事由，然該事由縱使屬實，亦不足以認為原
    判決有何不當或違法者（例如：對不具有調查必要性之證據
    ，法院未依聲請調查亦未說明理由，或援用證據不當，但除
    去該證據仍應為同一事實之認定），皆難謂係具體理由，俾
    與第二審上訴制度旨在請求第二審法院撤銷、變更第一審不
    當或違法之判決，以實現個案救濟之立法目的相契合，並節
    制濫行上訴（最高法院97年度臺上字第892號刑事判決意旨
    參照）。
二、檢察官上訴意旨略以：查蘇游資鎮係民國○○年○月○○日生，
    身分證統一編號：Ｚ000000000號，設籍臺中市○○區○○里
    ○○鄰○○路114巷17號8樓之1，乃中華民國國民；縱認其持
    外國護照（應係美國）入境臺灣，然其仍合法持有中華民國
    國民身分證，自得以自己名義在臺灣買車，亦得以自己名義
    開立帳戶在臺灣使用，何需向被告2人借用身分證、帳戶？
    是以，請發函行政院入出國及移民署，查明蘇游資鎮最近一
    次之入境、出國，究竟係以外國護照，抑或是以臺灣護照為
    之？以茲查明被告所稱，持外國護照入境是否屬實；再者，
    請發函內政部，查明蘇游資鎮是否有放棄中華民國國籍，以
    查明其於最後一次入境時，是否合法持有中華民國身分證，
    因被告紀凱馨辯稱：「蘇游晨惠住院時，向其表示舅舅蘇游
    資鎮需要一個新的戶頭，因蘇游資鎮沒有臺灣身分證‧‧‧
    」云云。另觀諸蘇游資鎮西元1990年迄今之入、出境資料，
    該人入出境紀錄頻繁，被告2人自願出借身分證、帳戶供蘇
    游資鎮使用，足見此段時間，蘇游資鎮與被告等亦有交往聯
    絡，則被告等自應知悉，蘇游資鎮之前入境臺灣期間，其生
    活亦能自理，無身分或帳戶使用上之問題，其後突然向其等
    借用重要之身分證、帳戶使用，亦應有所懷疑，而可預見此
    舉當有供其使用在不法用途上之可能。爰依刑事訴訟法第34
    4條第1項、第361條提起上訴，謀求救濟云云。
三、經查：
  (一)本件檢察官因不服地方法院之第一審判決，於100年4月12日
    向原審法院提出上訴書並敘明上訴理由，依刑事訴訟法第36
    1條第2項條文、立法修正理由及上開最高法院判決意旨，倘
    已提出上訴理由，但所提非屬具體理由者，由第二審法院以
    上訴不合法律上之程式，以判決駁回之。至於上訴理由是否
    具體，係屬第二審法院審查範圍，不在命補正之列（參見法
    院辦理刑事訴訟案件應行注意事項第162點），合先敘明。
  (二)按犯罪事實應依證據認定之，無證據不得認定犯罪事實；不
    能證明被告犯罪者，應諭知無罪之判決，刑事訴訟法第154
    條第2項及第301條第1項，分別定有明文。再按幫助犯，非
    但行為之外形可認為幫助，且必須與正犯有犯意之聯絡。若
    幫助之人，誤信為正當行為，並無違法之認識，則其行為縱
    予正犯以助力，尚難遽令負幫助之罪責，是刑法上幫助犯之
    成立，須行為人基於幫助正犯犯罪之意思，予正犯以精神上
    或物質上之助力而參與犯罪構成要件以外之行為，以助成正
    犯犯罪之實施為要件（最高法院20年上字第1828號判例、88
    年度台上字第5848號判決意旨參照）。本件原審經調查後，
    認被告紀端恭、紀凱馨雖有交付渠等身分證正本、存摺、提
    款卡及印章等物供蘇游資鎮使用之事實，惟依憑被告紀端恭
    、紀凱馨之供述，證人蘇游晨惠、劉昌典、許永慶之證述，
    法務部戶役政連結作業系統、法務部─入出境資訊連結作業
    查詢結果回覆（見98年度他字第362號偵查卷第37、40至41
    頁）、個人基本資料查詢結果（見99年度偵續字第10號偵查
    卷第28頁）、全戶戶籍資料查詢結果、戶籍登記簿、臺灣高
    等法院被告（蘇游資鎮）前案紀錄表、證人蘇游晨惠中國醫
    藥大學附設醫院診斷證明書（見原審卷第106至109頁）等證
    據資料，查知本案是蘇游資鎮於探望親妹即證人蘇游晨惠時
    ，以其持外國護照回臺等理由，向證人蘇游晨惠央求，借用
    蘇游晨惠之夫即被告紀端恭身分證及蘇游晨惠之女即被告紀
    凱馨帳戶，被告二人既未就借用身分證、帳戶之事與蘇游資
    鎮當面商議，亦確實未參與蘇游資鎮與晉燁公司間之交易行
    為及購買系爭車輛之洽談經過，並俱認知蘇游資鎮為外國國
    籍，又無任何合理懷疑而可預見蘇游資鎮於事業發展過程有
    犯罪之可能等情，據以認定被告二人交付身分證、帳戶予蘇
    游資鎮，乃係基於親屬血緣所產生之信任、親情關係，聽從
    證人蘇游晨惠（即蘇游資鎮之親妹、紀端恭之妻、紀凱馨之
    母）之囑咐，確信蘇游資鎮應合法使用而為之，顯不具違法
    認識。原判決以公訴人所提出之證據，尚不足以證明被告二
    人有公訴意旨所指幫助詐欺取財之犯行，已經詳為調查審酌
    ，並說明其認定之證據及理由，所為論斷，俱有卷存證據資
    料可資憑按，從形式上觀察，並無採證或認事違背經驗法則
    或論理法則，或其他違背法令之情形。原審因此以不能證明
    被告紀端恭、紀凱馨犯罪，判決被告二人均無罪，經核並無
    不合。
  (三)檢察官雖以前揭理由提起上訴，然依偵查卷附「查詢條件：
    Ｚ000000000、入出別：全部、入出境日：1999年1月1日至
    2009年9月17日」之法務部─入出境資訊連結作業（見98年
    度他字第362號偵查卷第40至41頁），顯示蘇游資鎮於95年
    11月25日（原判決誤載為95年11月24日，核與全案情節並無
    影響，逕此更正）持臺灣護照出境離開臺灣後，即未有再持
    臺灣護照入境臺灣之紀錄。由此可知，蘇游資鎮於案發之97
    年返回臺灣時，並非持臺灣護照入境，此憑偵查卷附上開查
    詢條件所連結查知結果已明，原判決理由欄四、(四)已詳述其
    認定之依據及理由。檢察官上訴意旨猶請求發函行政院入出
    國及移民署，欲查蘇游資鎮係以外國護照或臺灣護照入出境
    ，即無必要。又依原審之認定，本案係蘇游資鎮以其持外國
    護照回臺等理由，透過證人蘇游晨惠借用被告紀端恭身分證
    及被告紀凱馨帳戶，被告二人交付身分證、帳戶予蘇游資鎮
    ，乃係基於親屬血緣所產生之信任、親情關係，聽從證人蘇
    游晨惠之囑咐，確信蘇游資鎮應合法使用而為之，已如前述
    ，至於蘇游資鎮持外國護照回臺之時，是否放棄中華民國國
    籍或合法持有中華民國身分證，並不影響被告二人因上情而
    認知蘇游資鎮為外國國籍之認定，檢察官另請求發函內政部
    ，查明蘇游資鎮是否有放棄中華民國國籍，以查明其是否合
    法持有中華民國身分證，於本案亦不具有調查必要性。此外
    ，檢察官提起本件上訴，並未再舉出其他新事實或新證據，
    其餘所執理由無非已經原審指駁之事證，重為事實上之爭辯
    ，未明確指出所為證據證明力之判斷有何違背經驗、論理法
    則等足以影響判決本旨之不當或違法，而構成應予撤銷之具
    體事由，揆諸首揭判決意旨，本件檢察官之上訴不合法律上
    之程式，應予駁回，並不經言詞辯論為之。
四、據上論斷，應依刑事訴訟法第367條前段、第372條，判決如
    主文。
中    華    民    國    100    年    5    月    17    日
            刑事第十一庭  審判長法  官  郭  同  奇
                                法  官  洪  曉  能
                                法  官  許  冰  芬
以上正本證明與原本無異。
不得上訴。
                                書記官  賴  成  育
中    華    民    國    100    年    5    月    17    日